臺灣嘉義地方法院刑事判決　　　　　　　 94年度易字第276號
公　訴　人　臺灣嘉義地方法院檢察署檢察官
被　　　告　甲○○
　　　　　　　　　　　0號
上列被告因詐欺案件，經檢察官聲請簡易判決處刑（臺灣嘉義地
方法院檢察署94年度偵字第3401號），經本院改依通常訴訟程序
審理，茲判決如下
    主  文
甲○○無罪。
    理  由
一、原聲請簡易判決處刑書意旨略以：被告甲○○明知本身無資
    力，竟意圖為自己不法之所有，於民國93年7月9日，前往由
    乙○○擔任理事長，址設於嘉義市○○○路316號9樓之5之
    「財團法人嘉義市美容美髮美體教育推廣協會附設美容職訓
    中心」，報名美容基礎課程。被告甲○○向告訴人乙○○詐
    稱身上錢帶不夠，無法全額支付附表1所示費用，只能先支
    付會員費、基礎課程費及部分材料費共計新台幣（下同）
    6060元，俟下次上課再行付清餘額1萬9882元等語，致告訴
    人乙○○因此陷於錯誤，而應允被告甲○○先行上課，並交
    付如附表2所示之美容材料。詎被告甲○○屢次拖延繳納，
    繼之避不見面，告訴人乙○○始知受騙。案經告訴人乙○○
    訴請臺灣嘉義地方法院檢察署偵辦，因認被告甲○○涉犯刑
    法第339條第1項詐欺取財罪嫌（詐得美容材料部分），第2
    項詐欺得利罪嫌（丙級證照班學費未付部分）云云。
二、
(一)、按犯罪事實應依證據認定之，無證據不得認定犯罪事實。又
    不能證明被告犯罪者，應諭知無罪之判決，刑事訴訟法第15
    4條第2項、第301條第1項分別定有明文。又事實之認定，應
    憑證據，如未能發現相當證據，或證據不足以證明，自不能
    以推測或擬制之方法，以為裁判基礎（最高法院40年台上字
    第86號判例參照）。再告訴人之告訴，本以使被告受刑事訴
    追為目的，故其多作不利於被告之陳述，是其陳述是否與事
    實相符，仍應調查其他證據以資審認，即藉由補強證據之存
    在，以增強或擔保告訴人陳述之證明力（最高法院87年度台
    上字第2176號判決參照）。
(二)、次按認定犯罪事實，所憑之證據，雖不以直接證據為限，間
    接證據亦包括在內，然無論直接或間接證據，其為訴訟上之
    證明，須於通常一般之人均不致於有所懷疑，而得確信其為
    真實之程度者，始得據之為有罪之認定，倘其證明尚未達到
    此一程度，而有合理性懷疑之存在時，即無從為有罪之認定
    （最高法院76年台上字第4986號判例參照）。換言之，刑事
    訴訟程序受「倘有懷疑，則從被告之利益為解釋」、「被告
    應被推定為無罪」原則所支配，故得為訴訟上證明者，無論
    為直接或間接證據，須客觀上於吾人一般社會生活經驗均不
    致有所懷疑，而達於確信之程度者，且除認定被告犯罪之外
    ，無從本於同一事證為其他有利於被告之合理推斷，始可據
    為有罪之認定，倘其證明尚未達於確信之程度，而有合理可
    疑存在時，即難據對被告為不利之認定，則在「法律判斷」
    上，即不能為被告有罪之認定。
(三)、刑法第339條詐欺罪之成立，以意圖為自己或第三人不法之
    所有，以詐術使人將本人或第三人之物交付，或以前述方法
    得到財產上不法之利益或使第三人得之者為要件，若行為人
    所用方法，不能認為詐術，亦不致使人陷於錯誤，則不得遽
    以該罪相繩（最高法院46年台上字第260號判例參照）。至
    於債務人於債之關係成立後，如有未依債之本旨履行民事債
    務之情形，在一般社會經驗上可能之原因甚多，縱令是出於
    惡意不為履行，苟無足以證明其在債之關係發生時，自始即
    具有不法所有意圖之積極證據，亦僅能令負民事之遲延給付
    責任，尚不得據此債信違反之客觀事態，而推定債務人原有
    詐欺取財或詐欺得利之犯意。
三、查本件原聲請簡易判決處刑書認定被告甲○○涉犯刑法第
    339 條第1項詐欺取財罪嫌及第2項詐欺得利罪嫌之證據、理
    由如下：
(一)、告訴人乙○○之指訴。
(二)、報名表、術科課程材料單、學員付款明細表、存證信函影本
    各1份、學員簽到表影本2紙
(三)、被告對於已繳交之費用、參加課程之次數等情，前後供詞反
    覆，且以各種託詞拒不繳交餘額與告訴人乙○○和解。
(四)、屢次請求移轉至雙方均屬不便利之臺灣臺南地方法院檢察署
    偵辦
四、訊據被告甲○○對於：1、伊有於93年7月9日，前去址設嘉
    義市○○○路316號9樓之5之美容中心參加美容課程。2、嗣
    先後於93年7月9日繳交3000元（其中1000元為報名費，其餘
    2000元為基礎課程費），7月12日繳交1060元（美容產品費
    ），7月19日繳交2000元（美容產品費），總計前後僅繳交
    6060元。3、93年7月9日至26日，計上了5堂基礎班課程。4
    、7月30日至8月30日總計上了國家丙級證照班6堂課，其中7
    月30日及8月6日均請假等情節均無異詞，惟堅詞否認涉有如
    原聲請簡易判決處刑書所指涉之詐欺取財罪嫌及詐欺得利罪
    嫌，辯稱：1、伊係因生活不方便，致無法清償餘款，2、且
    伊亦有向告訴人乙○○告知，未使用過之美容教材，要退還
    告訴人乙○○，3、又伊係參加寶珈美容職訓中心之美容
    班，並非告訴人乙○○所指之嘉義市美容美髮美體教育推廣
    協會所辦之美容班等語。
五、經查：
(一)、
1、告訴人即證人乙○○（以下以證人之身分稱之）於檢察署94
   年4 月12日及本院94年7月20日調查時僅一再指稱，被告曾於
   93 年7月9日前去址設美容中心參加美容課程，嗣自93年7月9
   日至8月30日前，有上了部分課程及僅繳交部分費用，嗣後即
   一再藉詞拖繳餘款云云，惟此情僅足證明，被告確有前去址
   設美容中心參加美容課程，及被告有餘款尚未繳付而已，應
   尚難憑此逕跳躍認定，被告是否有圖得不法所有及利益之主
   觀違法要素，亦難率認定被告是否施用詐術（臺灣嘉義地方
   法院檢察署94年度發查字第329號卷第3頁至第7頁，第18頁、
   19 頁，以下簡稱發查卷，本院94年度嘉簡字第804號卷第17
   頁至19頁，以下簡稱嘉簡卷）。
2、證人乙○○於本院94年7月20日審理時，經本院訊問究有何證
   據足以認定被告有詐欺之情，其陳稱，被告就是一直拖欠未
   繳付餘款云云，然因債務人有遲延給付之情形，在一般社會
   經驗上可能之原因甚多，並無法據此即逕以證明其在債之關
   係發生時，自始即具有不法所有意圖。
3、證人乙○○於檢察署94年4月12日應訊時固另陳稱，被告有將
   所有之器材及美容用品拿走云云（發查卷第18頁），惟查，
   因證人乙○○當日之應訊未經具結程序，以擔保證言之真實
   性及憑信性，並提高證人之責任心及警戒心，使為誠實之陳
   述（該日乃係檢察事務官詢問，故毋庸具結，且因檢察官及
   被告於本院調查證據時，知有第159條條第1項不得為證據之
   情形，而未於言詞辯論終結前聲明異議者，視為有前項之同
   意，故證人乙○○於檢察事務官詢問時所為之供述，應有證
   據能力），且證人乙○○乃與被告立於對立相反立場之人，
   其證詞之憑信性，應令人難謂無疑，況證人丙○○於本院94
   年12月1日審理時另結證稱，未拆封之產品，被告仍將之置放
   於美容中心內，益足證，證人乙○○此部分所證，是否真實
   ，確難謂無疑。
(二)、又證人丙○○於本院94年12月1日審理時結證稱，被告所訂
    購有關之美容用品，未拆封部分尚置放於美容中心，已拆封
    部分，因老師說可拿回家練習，故被告有拿回去，且其另有
    聽被告告稱，已拆封部分，伊會付錢，未拆封部分則請求退
    還款項等語。足證，被告果有詐欺取財之犯意，則伊為何要
    將未拆封之部分仍置放於美容中心，如此伊如何遂其所圖？
    況被告將拆封部分拿回家去，乃係應上課老師所允，拿回家
    自行練習，且既已拆封，該部分於市場市已無何交換價值，
    則得否遽指，被告就已拆封部分，有詐欺取財之犯意，亦要
    難謂為無疑。
(三)、卷附之報名表、術科課程材料單、學員付款明細表、存證信
    函影本各1份、學員簽到表影本2紙（發查卷第3頁至第7頁，
    其證明力僅足證明被告有前去址設之美容中心參加該中心所
    開設關於基礎班、國家丙級證照班等課程，被告並有購買相
    關之術科課程材料，且有部分餘款尚未支付，惟透過此些證
    據方法所得之證據價值，應尚不足以認定被告自始原已具有
    圖得不法所有及利益之意圖。
(四)、被告於臺灣嘉義地方法院檢察署94年4月26日偵訊時，關於
    前後繳交之金額，固難謂一致（先供繳交9000元，隨又稱僅
    繳交7000元，於本院94年9月7日之準備程序期日又稱先後僅
    繳交6060元）。然查：
1、被告於94年4月26日偵訊時，固先供稱有繳交9000元，惟經其
   就所繳交之費用、項目一一計算後，隨改稱伊僅有繳交7000
   元，並表明前所稱9000元，係記憶錯誤所致（發查卷第25頁
   ），顯見，被告此部分之不一致，應係應訊時未詳加一一計
   算所致，應難認故意虛報繳交費用之情。
2、又被告94年4月26日當日供稱繳交7000元，與其事後於本院審
   理中所稱繳交之金額6060元，固有940元之差距，惟一則940
   元，於現今社會經濟通念觀之，要屬微末之金額，且被告係
   於93年7月9日前去參加址設美容中心之美容課程，距其於94
   年4月26日前去檢察署應訊時，已距9月有餘，加上940元又非
   高額鉅款，本難期待被告詳予記載，是得否徒憑此點，即遽
   認被告自始有詐欺之犯意，尚難謂為無疑。
3、被告係參加址設美容中心所開辦之證照班，已如前述，故被
   告於94年4月26日偵訊時供稱，伊僅有上一個課程（發查卷第
   25頁），與其所參加之課程，所供應無何不一致之處，至於
   證照班課程，美容中心究要如何細分切割，乃美容中心內部
   之課程設計問題，自不得以此認定被告有無涉犯詐欺之犯行
   。
4、經本院遍查發查卷全卷及94年度偵字第3401號卷全卷，被告
   並無述及參加課程次數之情，自無前後不一反覆之情，故聲
   請簡易判決處刑書以被告關於參加課程之次數，前後供詞反
   覆乙情，認為被告涉犯詐欺犯行，應尚難認為有據。
(五)、被告於偵訊中固有具狀請求移轉管轄至臺灣臺南地方法院檢
    察署（發查卷第13頁），嗣檢察官聲請簡易判決處刑後，又
    為同一之請求（嘉簡卷第6頁），惟查：
1、被告於案件繫屬後請求移轉管轄應訊受審，與其前於93年7月
   9日參加美容班課程時，有無施用詐術，詐欺他人財物，或圖
   得利益，於邏輯論理上，應無何關連性。顯不得以此逕跳躍
   認定被告93年7月9日當日有詐欺之意圖。
2、被告係設籍住居於台南縣白河鎮○○里○○鄰○○路507巷10號
   ，有被告之國民身分證影本1紙在卷足憑（發查卷第5頁），
   按案件由犯罪地或被告之住所、居所或所在地之法院管轄，
   刑事訴訟法第5條第1項定有明文，故對於未具法律專業之一
   般民眾而言，其援引該條項請求移轉至對己便利之法院應訊
   受審，亦難認有何卸責飾詞之情，亦與被告是否涉犯指訴之
   犯行，要無何關連性可言（至於終局究得否移轉管轄，乃係
   另一問題）。
(六)、被告苟於行為之初，即有意圖為不法之所有或意圖得財產上
    之不法利益之犯意，則其大可以於93年7月9日繳交3000元後
    ，即藉詞逃避再繳交其餘費用，其為何再先後於7月12日及
    19日，另再分別繳交1060元及2000元之產品費，使自己圖得
    之不法利益減少。
(七)、被告於美容職訓中心報名表所填具之通訊地址係台南縣白河
    鎮○○里○○鄰○○路507巷10號，並同時繳交身分證影本予
    該美容中心，有報名表及身分證影本各1紙在卷足憑（發查
    卷第3頁、第5頁），且被告所填該址並非空址，該身分證影
    本亦非偽變造，亦經本院於開庭時查核被告之身分證正本無
    訛，又被告確係住居於該址，亦據告訴人乙○○於本院94年
    7 月20日調查時結稱在卷（嘉簡卷第18頁），足見，被告果
    於自始之初，即有圖得不法所有及利益之意圖，則伊為何要
    填具真實之住址及繳交真實之身分證影本予美容中心，使美
    容中心日後得按址追索被告所積欠之餘款？甚提起訴訟告訴
    被告詐欺？
(八)、址設之美容中心，當初有應允被告分期付款繳交費用乙節，
    業據證人乙○○於本院94年7月20日調查時結稱在卷（嘉簡
    卷第17頁），足證，被告於參加美容班時，應有向美容中心
    告知其經濟能力及財力情形，美容中心始應允被告分期付款
    ，毋須一次繳足，準此以觀，得否認為被告明知其全無資力
    ，而向美容中心誆稱施用詐術要非無疑，且美容中心是否有
    因此陷於錯誤，亦非全然無疑。況除有具體事證足資認定一
    方於交易之初，主觀上自始即無意給付，而有詐取財物或取
    得不法利益之犯意外，要屬民事債務不履行責任規範範疇，
    尚難僅因被告嗣後有未依約履行清償債務之客觀事實，而遽
    以詐欺罪責相繩。
六、綜上所述，本件並無積極證據足證被告涉有本件聲請簡易判
    決處刑書所指詐欺犯行，依前開說明，自應對被告諭知無罪
    判決。
七、據上論斷，應依刑事訴訟法第452條、第301條第1項，判決
    如主文。
本案經檢察官陳美君到庭執行職務
中　　華　　民　　國　　94　　年　　12　　月　　14　　日
                  刑事第五庭    審判長法　官  林信旭
                  　                  法  官  蔡憲德
                                      法  官  蘇姵文
附表1.：
┌─────┬─────────┬────────┐
│費用項目　│應付金額（新台幣）│甲○○已支付金額│
├─────┼─────────┼────────┤
│會員費　　│1000元　　　　　　│1000元　　　　　│
├─────┼─────────┼────────┤
│基礎課程班│2000元　　　　　　│2000元　　　　　│
├─────┼─────────┼────────┤
│丙級證照班│3000元　　　　　　│未付　　　　　　│
├─────┼─────────┼────────┤
│美容材料費│1萬9942元　　　　 │3060元　　　　　│
└─────┴─────────┴────────┘
附表2.：
┌──┬──────────┬──┐
│編號│品名　　　　　　　　│數量│
├──┼──────────┼──┤
│ 1　│柔白潔膚乳　　　　　│1　 │
├──┼──────────┼──┤
│ 2　│柔軟化妝水　　　　　│1　 │
├──┼──────────┼──┤
│ 3　│左C嫩白乳液　　　　 │1　 │
├──┼──────────┼──┤
│ 4　│美白隔離霜　　　　　│1　 │
├──┼──────────┼──┤
│ 5　│敷面霜　　　　　　　│1　 │
├──┼──────────┼──┤
│ 6　│按摩霜　　　　　　　│1　 │
├──┼──────────┼──┤
│ 7　│3D保濕粉底液　　　　│1　 │
├──┼──────────┼──┤
│ 8　│考試專用修飾粉條　　│1　 │
├──┼──────────┼──┤
│ 9　│丙級考試專用彩妝盤　│1　 │
├──┼──────────┼──┤
│10　│防水眼睫毛膏　　　　│1　 │
├──┼──────────┼──┤
│11　│防水眼線液　　　　　│1　 │
├──┼──────────┼──┤
│12　│眼唇卸妝液　　　　　│1　 │
├──┼──────────┼──┤
│13　│考試專用蜜粉　　　　│1　 │
├──┼──────────┼──┤
│14　│美容衣　　　　　　　│1　 │
├──┼──────────┼──┤
│15　│工作服　　　　　　　│1　 │
├──┼──────────┼──┤
│16　│毛巾　　　　　　　　│5　 │
├──┼──────────┼──┤
│17　│大毛巾　　　　　　　│2　 │
├──┼──────────┼──┤
│18　│大披肩圍巾　　　　　│1　 │
├──┼──────────┼──┤
│19　│考試用手提背包　　　│1　 │
├──┼──────────┼──┤
│20　│置物籃　　　　　　　│2　 │
├──┼──────────┼──┤
│21　│髮帶　　　　　　　　│1　 │
├──┼──────────┼──┤
│22　│酒精罐　　　　　　　│1　 │
├──┼──────────┼──┤
│23　│鑷子　　　　　　　　│1　 │
├──┼──────────┼──┤
│24　│壓瓶　　　　　　　　│1　 │
├──┼──────────┼──┤
│25　│小玻璃碗　　　　　　│1　 │
├──┼──────────┼──┤
│26　│中玻璃碗　　　　　　│1　 │
├──┼──────────┼──┤
│27　│敷面刷　　　　　　　│1　 │
├──┼──────────┼──┤
│28　│修眉刀　　　　　　　│2　 │
├──┼──────────┼──┤
│29　│小剪刀　　　　　　　│1　 │
├──┼──────────┼──┤
│30　│蜜粉撲　　　　　　　│2　 │
├──┼──────────┼──┤
│31　│海綿　　　　　　　　│2　 │
├──┼──────────┼──┤
│32　│假睫毛　　　　　　　│1　 │
├──┼──────────┼──┤
│33　│眼睫毛夾　　　　　　│2　 │
├──┼──────────┼──┤
│34　│眼影棒　　　　　　　│1　 │
├──┼──────────┼──┤
│35　│口罩　　　　　　　　│1　 │
├──┼──────────┼──┤
│36　│紙拖鞋　　　　　　　│1　 │
├──┼──────────┼──┤
│37　│雙眼線液　　　　　　│1　 │
├──┼──────────┼──┤
│38　│拆線眉筆　　　　　　│2　 │
├──┼──────────┼──┤
│39　│指甲油　　　　　　　│2　 │
├──┼──────────┼──┤
│40　│衛生手套　　　　　　│1　 │
├──┼──────────┼──┤
│41　│挖棒（12入）　　　　│1　 │
└──┴──────────┴──┘
上列正本證明與原本無異。
如不服本判決，應於判決送達後10日內，向本院提出上訴狀。
中　　華　　民　　國　　94　　年　　12　　月　　14    日
                            　   　  書記官　賴琪玲
